【裁判字號】    95,台上,5196
【裁判日期】    950921
【裁判案由】    偽造文書
【裁判全文】
最高法院刑事判決            九十五年度台上字第五一九六號
上  訴  人  甲○○
選任辯護人  陳鎮宏律師
上列上訴人因乙○○自訴其偽造文書案件，不服台灣高等法院中
華民國九十五年七月二十五日第二審更審判決（九十四年度上更
(一)字第七六七號，自訴案號：台灣台北地方法院九十年度自字第
五二三號），提起上訴，本院判決如下：
    主  文
原判決撤銷，發回台灣高等法院。
    理  由
本件原判決認定上訴人甲○○係立心系統科技股份有限公司（下
稱立心公司）負責人。民國八十九年三月至五月間，擬另籌設邁
台網路多媒體股份有限公司（下稱邁台公司），邀自訴人乙○○
參與投資，自訴人乃於八十九年五月二十二日匯款新台幣（下同
）五百萬元至邁台公司設於中華商業銀行信義分行之第0000
0000000000號活期存款帳戶。嗣因邁台公司募股情況
未盡理想，以致集資不成，經決議停止籌設。上訴人遂邀自訴人
直接投資立心公司，並以先前匯入邁台公司之五百萬元，轉為投
資立心公司之投資款。自訴人因有意投資立心公司，經上訴人提
議後，遂與之磋商轉換投資相關事宜，但雙方就認購立心公司之
股價，一直無法達成協議（立心公司股價，開始磋商時上訴人不
同意以一股三十元轉讓予自訴人；嗣因股價下滑，自訴人不同意
以一股三十元承接），上訴人在雙方仍未就立心公司股價，達成
共識之情況下，竟委請不知情之人，偽刻自訴人印章一顆，再委
請不知情之職員，持該偽造之自訴人印章，在立心公司股東王能
宏之股票背面受讓人欄用印一百六十七枚（一張股票一枚），偽
造自訴人受讓王能宏名義之一百六十七張立心公司股票之私文書
，再指使立心公司不知情之經理黃書群，將上開一百六十七張立
心公司股票及自訴人印章，持交自訴人，足以生損害於自訴人等
情，因將第一審判決關於上訴人部分之科刑判決撤銷，改判仍論
處上訴人行使偽造私文書，足以生損害於他人罪刑。固非無見。
惟查：（一）、刑法上之行使偽造私文書罪，必須提出偽造之文
書，以偽作真，本於該文書之內容有所主張方得成立。原判決事
實欄記載上訴人偽刻自訴人印章，持以蓋用於立心公司股東王能
宏之一百六十七張股票背面受讓人欄內，而偽造自訴人受讓王能
宏名義之一百六十七張立心公司股票之私文書後，囑由不知情之
黃書群，將該股票及印章，持交自訴人等情。倘若無訛，則上訴
人所偽造者既為自訴人名義之印章、印文與文書，並於偽造後囑
黃書群交付自訴人本人，自訴人於收受時，自無不知遭偽造之理
，上訴人持交行為，似非出於以偽作真之主觀意思而本於該偽造
私文書之內容有所主張。實情如何？自有調查之必要性，乃原審
未加究明，遽對上訴人論以刑法第二百十六條、第二百十條之行
使罪，已有應調查之證據未予調查及適用法則不當之違背法令。
（二）、證據取捨與其價值之判斷，固屬於事實審法院之職權，
但此項自由判斷職權之行使，仍應受經驗法則與論理法則之支配
；證據本身如對於待證事實不足為供證明之資料，而事實審仍採
為判決基礎，則其自由判斷之職權行使，即有違背證據法則之違
法。證人陳昇佑於第一審證稱其曾依上訴人指示邀約自訴人協商
，時間約在第一次接到自訴人存證信函過後一個月，當天所談為
股票退還之事，印象中自訴人與上訴人對投資事宜雙方認知不同
（見第一審卷一第二０四至二０七頁），而自訴人於第一審亦供
稱該存證信函係於九十年二月二十六日書寫寄出等語（見第一審
卷二第二一二頁），如果無訛，陳昇佑邀約自訴人協商之時間，
係於上訴人收到自訴人寄發之上開存證信函後約一個月，應已在
自訴人八十九年間收受立心公司一百六十七張股票之後，自訴人
與上訴人事前商議認股之過程，其既未參與，則上開證述，似僅
能證明上訴人交付一百六十七張立心公司股票予自訴人後，自訴
人對每股股價應如何計算有不同意見，至是否堪足證明自訴人自
始即不同意以每股三十元之價格認購立心公司股票？尚待研求，
此本院前次發回意旨業已指明，原判決依此於理由內敘明，上開
證述足供證明自訴人非「自始」即不同意以每股三十元之價格認
購立心公司股票等語，似指自訴人自始同意以該價格認購立心公
司股票，即應為有利於上訴人之認定，乃原判決卻據以認定上訴
人所辯以三十元認購該股票，業經自訴人同意一節，並無具體事
證以實其說而不足採云云，其論敘前後顯相扞格，而有判決理由
矛盾之違法。（三）、原判決理由二－(二)，援引證人陳昇佑、黃
書群之證言，資為認定上訴人有其事實欄所示行使偽造文書犯行
之論據。然其中黃書群證稱協議當天，自訴人同意將資金轉至立
心公司，會議中並談及以三十元認購股票，自訴人亦認為可行，
但表示希望價格能再商量，是依其理解，該次會議自訴人已同意
以三十元認購立心公司股票，但嗣上訴人有時在電話中又不同意
，一直抱怨股價太高等語（見第一審卷一第二三六、二四三頁、
上訴卷第五十九頁），似意指自訴人與上訴人洽談以邁台公司投
資款轉投資立心公司過程中，對上訴人提議立心公司每股股價以
三十元計算一事，其外觀行為足讓與會者產生自訴人已同意之認
知，則上訴人本此認識，製作立心公司股票轉讓之私文書，主觀
上有無偽造文書之故意？原審未加調查釐清，同有證據調查職責
未盡之違失。又原判決依憑證人黃書群所證其曾接獲自訴人電話
詢問交付股票之事，經其請示上訴人，上訴人囑其將股票、印章
交予自訴人等語，自訴人所供承其打電話係為確認股票辦理情形
及證人黃惠鶯所述自訴人交付身分證係為辦理股務等語相互印證
等語，因而推論自訴人就上訴人辦理立心公司股票轉讓一事，尚
非毫無所悉，自訴人提供其個人身分證影本予上訴人之目的，確
為辦理股票轉讓，而就自訴人主張其提供身分證影本乃因受聘為
立心公司顧問，而應上訴人要求提供，以辦理付款及稅務，與購
買增資股與否無關云云，予以摒棄不採。依此，似足佐證上訴人
所執自訴人提供身分證予立心公司，即係同意本件股票過戶之辯
解，尚非全然無據。上開事證似均屬有利於上訴人之證據，乃原
判決非但未說明此等證據，何以不足據為有利上訴人認定之理由
，甚而併引為不利上訴人判決之事證，非但理由不備，抑且理由
矛盾。以上，或為上訴意旨所指摘，或係本院得依職權調查之事
項，應認原判決仍有發回更審之原因。
據上論結，應依刑事訴訟法第三百九十七條、第四百零一條，判
決如主文。
中    華    民    國  九十五  年    九    月  二十一  日
                      最高法院刑事第八庭
                          審判長法官  張  淳  淙
                                法官  張  春  福
                                法官  呂  丹  玉
                                法官  洪  昌  宏
                                法官  蔡  彩  貞
      本件正本證明與原本無異
                                      書  記  官
中    華    民    國  九十五  年    十    月    三    日
                                                   Ｒ


司法院資訊處製作；財團法人民間司法改革基金會備份。
